---
title: "Modelo lineal simple"
subtitle: "[Facultad de Economía, UNAM](http://economia.unam.mx)\n"
author: "[Cesar Hernández](https://cghv94.github.io), [Nombre Apellido](https://google.com)\n"
date: "3/03/2021\n\n"
output: learnr::tutorial
runtime: shiny_prerendered
---

```{r setup, include=FALSE}
library(learnr)
```

## 1. ¿Qué es el modelo lineal simple?

**Introducción**

<p style="text-align: justify">Breve explicación del modelo lineal simple</p>

```{r modelo, exercise=TRUE}
modelo1 <- lm(mpg ~ qsec, mtcars)
modelo1
```

**Componentes del modelo lineal simple**

<p style="text-align: justify">Descripción de la gráfica de los componentes del modelo lineal simple</p>

```{r modelo-plot, exercise=TRUE, exercise.setup = "modelo"}
modelo1 <- lm(mpg ~ qsec, mtcars)
plot(modelo1)
```

**Resumen estadístico del modelo lineal simple**

<p style="text-align: justify">Descripción del resumen estadístico del modelo lineal simple</p>

```{r modelo-summary, exercise=TRUE, exercise.setup = "modelo"}
modelo1 <- lm(mpg ~ qsec, mtcars)
summary(modelo1)
```

<p style="text-align: justify">Explicación del modelo lineal simple</p>

## 2. Ejercicios

**Ejercicio 1**

<p style="text-align: justify">Descripción del ejercicio 1</p>

```{r ejercicio1, exercise=TRUE}
# Grafica los componentes del modelo lineal simple
modelo2 <- lm(mpg ~ wt, mtcars)
```

```{r ejercicio1-solution}
# Descripción de la respuesta
modelo2 <- lm(mpg ~ wt, mtcars)
plot(modelo2)
```

**Ejercicio 2**

<p style="text-align: justify">Descripción del ejercicio 2</p>

```{r ejercicio2, exercise=TRUE}
# Obtén el resumen estadístico del modelo lineal simple
modelo3 <- lm(mpg ~ wt, mtcars)
```

```{r ejercicio2-solution}
# Descripción de la respuesta
modelo3 <- lm(mpg ~ wt, mtcars)
summary(modelo3)
```

## 3. Preguntas de repaso

**¿Qué he aprendido?**

<p style="text-align: justify">Hasta ahora has revisado... responde el cuestionario...</p>

```{r pregunta1, echo=FALSE}
question("¿Con qué función puedes graficar?", answer("var"), answer("median"), answer("plot", correct = TRUE), answer("summary"))
```

```{r pregunta2, echo=FALSE}
question("¿Con qué función puedes obtener el resumen estadístico de una serie de variables?", answer("summary", correct = TRUE), answer("cor"), answer("anova"), answer("head"))
```

```{r pregunta3, echo=FALSE}
question("¿Cuál el es código correcto para obtener un resumen estadístico del modelo 4?", answer("modelo4 <- lm(mpg ~ wt, mtcars)\n\nsummary(modelo4)", correct = TRUE), answer("modelo4 <- lm(mpg ~ wt, mtcars)\n\nplot(modelo4)"), answer("modelo4 <- lm(mpg ~ wt, mtcars)\n\ndata.frame(modelo4)"), answer("modelo4 <- lm(mpg ~ wt, mtcars)\n\ntable(modelo4)"))
```

## 4. Reflexiones finales

**La utilidad de los modelos lineales**

<p style="text-align: justify">Aquí algunas reflexiones finales</p>

**¿Qué funciones usaste en este tutorial?**

<p style="text-align: justify">Selecciona las funciones que utilizaste en este tutorial</p>

```{r checkbox, echo=FALSE}
question_checkbox(
  "Selecciona las funciones que usaste en este tutorial",
  answer("plot", correct = TRUE),
  answer("summary", correct = TRUE),
  answer("sum", message = "Creo que no usamos esta función"),
  answer("table", message = "Creo que no usamos esta función"),
  random_answer_order = TRUE,
  allow_retry = TRUE,
  try_again = "Try again"
)
```

<p style="text-align: justify">¡Felicidades, ahora sabes cómo graficar los componentes y obtener el resumen estadístico del modelo lineal simple!</p>
